臺灣高等法院民事判決　　　　　　　　 96年度上易字第341號
上　訴　人　乙○○
　　　　　　丙○○
上　二　人
訴訟代理人　方正儒律師
被　上訴人　甲○○
訴訟代理人　薛雅之律師
　　　　　　趙培宏律師
複　代理人　邱任晟律師
上列當事人間請求不動產所有權移轉登記事件，上訴人對於中華
民國96年2月12日臺灣板橋地方法院95年度訴字第992號第一審判
決提起上訴，本院於96年11月20日言詞辯論終結，判決如下：
    主      文
上訴駁回。
第二審訴訟費用由上訴人負擔。
    事實及理由
一、被上訴人主張：伊與上訴人乙○○、丙○○乃兄弟姐妹關係
    ，兩造之前曾與其他兄弟姐妹林淑敏及林寶慶共5人共同出
    資購買數筆土地（下稱媽祖田土地），並登記在舅舅盧金榮
    名下，其後移轉登記於兩造父親林阿農及上訴人乙○○名下
    。媽祖田土地登記於上訴人乙○○名下者，上訴人乙○○承
    諾於民國93年9月30日前將媽祖田土地應有部分1/5（如附表
    一）移轉予各共有人。又原本登記於被上訴人父親名下之媽
    祖田土地（如附表二），於被上訴人父親逝世後，則協議由
    上訴人丙○○先行辦理繼承登記，再由上訴人丙○○將該媽
    祖田土地應有部分1/5分別移轉登記予被上訴人及其他姊妹
    。惟被上訴人定期催告上訴人丙○○依約辦理過戶後，未獲
    置理，爰提起本件訴訟。於原審聲明：(一)上訴人乙○○應將
    坐落如附表一所示之土地所有權，權利範圍為應有部分均1/
    5移轉登記與被上訴人所有。(二)上訴人丙○○應將坐落如附
    表二所示之土地所有權，權利範圍為應有部分均1/5移轉登
    記與被上訴人所有。原審為被上訴人勝訴之判決，上訴人不
    服提起上訴，被上訴人於本院聲明：上訴駁回。
二、上訴人丙○○則以：93年9月8日雖有承諾將如附表二所示媽
    祖田土地之所有權，權利範圍應有部分均1/5移轉登記與被
    上訴人，惟於94年8月間在家中舉行家庭會議，協議內容為
    ：(1)媽祖田土地全部1/5，丙○○以50萬元買回原來同意登
    記予甲○○部分。(2)甲○○須歸還200萬元借款。(3)將臺北
    市○○街80號3樓以230萬元作價買賣方式登記予甲○○，其
    中200萬元抵銷原欠款，另30萬及買回媽祖田1/5的50萬元分
    開3張支付甲○○抬頭支票，計80萬，經由大姐乙○○轉交
    甲○○。(4)取回承諾書2份。故被上訴人已將媽祖田土地權
    利出賣與上訴人丙○○等語，資為抗辯。
    上訴人乙○○則以：當時雖有寫承諾書要將如附表一所示媽
    祖田土地之所有權，權利範圍應有部分均1/5移轉登記與被
    上訴人，惟被上訴人因常年居住於日本，乃委託由伊處理，
    而以新臺幣（下同）50萬元賣給上訴人丙○○。系爭94年8
    月19日之文書，即係其依被上訴人之指示，代理被上訴人與
    丙○○處理其所分得之財產。伊並已將丙○○交付之80萬元
    支票交付給被上訴人，且完成臺北市○○街80號3樓之房屋
    登記與被上訴人等語，資為抗辯。於本院聲明：(一)原判決廢
    棄。(二)上開廢棄部分，被上訴人在第一審之訴駁回。
三、被上訴人主張兩造係兄弟姊妹關係，上訴人於93年9月8日出
    具承諾書，同意將附表一及附表二所示系爭媽祖田土地所有
    權，權利範圍為應有部分均1/5移轉登記與被上訴人等情，
    為上訴人所不爭執（見本院卷第33頁），並有承諾書附卷可
    稽（見原審調卷第14、15頁），堪信為真。
四、上訴人雖以被上訴人已委託上訴人乙○○將上開媽祖田土地
    以50萬元出售予上訴人丙○○等語置辯。惟查：
  (一)按「當事人主張有利於己之事實者，就其事實有舉證之責任
    。」民事訴訟法第277條前段定有明文。又「原告對於自己
    主張之事實已盡證明之責後，被告對其主張，如抗辯其不實
    並提出反對之主張者，則被告對其反對之主張，亦應負證明
    之責，此為舉證責任分擔之原則。」（最高法院18年上字第
    2855號判例參照）；另「由自己之行為表示以代理權授與他
    人者，對於第三人應負授權人之責任，必須本人有表見之事
    實，足使第三人信該他人有代理權之情形存在，始足當之（
    參看本院60年台上字第2130號判例）。我國人民將自己印章
    交付他人，委託該他人辦理特定事項者，比比皆是，倘持有
    印章之該他人，除受託辦理之特定事項外，其他以本人名義
    所為之任何法律行為，均須由本人負表見代理之授權人責任
    ，未免過苛。」（最高法院70年台上字第657號判例參照）
    。
  (二)被上訴人主張上訴人2人於93年9月8日出具承諾書分別將附
    表一、附表二所示系爭媽祖田之土地所有權，權利範圍為應
    有部分均1/5移轉登記與被上訴人，並提出上訴人2人所簽具
    之承諾書2份為證（見原審調卷第14、15頁），又依上訴人
    乙○○所簽具之承諾書上載有「吾乙○○茲同意將吾名下在
    媽祖田之所有土地的所有權及使用權，在93年9月30日前登
    記予本人乙份（即1/5），甲○○乙份（即1/5）、林淑敏乙
    份（即1/5）、丙○○、乙○○貳份（即2/5），吾並於今日
    將所有權狀交予丙○○辦理所有權分配登記。上述土地即指
    地號(1)0000-0000(2)0000-0000(3)0000-00000筆」；而上訴
    人丙○○所簽具之承諾書亦載有「立承諾書人丙○○茲同意
    將吾繼承自父親之媽祖田土地後再分配該土地之1/5予乙○
    ○，1/5予甲○○及1/5予林淑敏；另在收到甲○○歸還之新
    台幣貳佰萬元後即將台北市○○街80號3樓之房屋及土地持
    分登記予甲○○」，此為上訴人所不爭執，應認被上訴人上
    開之主張為真實。
  (三)上訴人雖提出94年8月19日承諾書為證（見原審調卷第32 至
    33、35頁）。惟為被上訴人所否認。況查：
  1.上訴人丙○○於原審抗辯係於94年8月間召開家庭會議時與
    被上訴人達成協議，被上訴人同意以50萬元之價格將系爭媽
    祖田出售予上訴人丙○○（見原審調卷第32、33頁、原審卷
    第19、29至30頁），經其聲請訊問證人黃炳煌、羅素玉作證
    後，因證人黃炳煌、羅素玉2人證述對於94年8月之會議究有
    何人參與及93年9月8日被上訴人是否有同意將系爭媽祖田土
    地以50萬元之價格出賣予上訴人丙○○之重要事項，二人證
    述不一（見原審卷第41至47頁）。且被上訴人於93年9月8日
    及94年8月間並未入境中華民國，有內政部警政署入出境管
    理局95年9月19日境信品字第09511043220號函在卷可佐（見
    原審卷71至73頁），是上訴人丙○○及上開證人黃炳煌、羅
    素玉等人所述被上訴人有參與協議並同意以50萬元將系爭媽
    祖田土地出售予上訴人丙○○，顯不足採。嗣上訴人乙○○
    於原審抗辯被上訴人系爭媽祖田土地由上訴人丙○○以50萬
    元買回係被上訴人委託其全權處理（見原審卷第88頁）及上
    訴人2人於本院抗辯被上訴人確實委託上訴人乙○○處理有
    關上訴人丙○○93年9月8日承諾書上所載財產事宜（見本院
    卷第69、70頁），上訴人前後抗辯已有不一。
  2.上訴人丙○○於93年9月8日所簽具之承諾書（見原審調卷第
    15頁）並無涉及被上訴人出售媽祖田土地之記載，上訴人雖
    抗辯被上訴人確實委託上訴人乙○○處理有關上訴人丙○○
    93年9月8日承諾書上所載財產事宜（見本院卷第69、70頁）
    ，然依上開承諾書記載所示，應無包括出售媽祖田土地事宜
    ，上訴人抗辯顯已逾越被上訴人授權範圍。
  3.證人林淑敏於原審證稱：「（94年8月是否有召開家庭會議
    ，要將廣州街的房子、媽祖田土地過戶的事情？）沒有。（
    被上訴人是否授權給乙○○同意依50萬元買回媽祖田土地？
    ）沒有。（對於丙○○出具94年8月19日的承諾書，是否有
    看過？）沒有看過。（其筆跡是何人寫的？）：簽名是我弟
    弟丙○○簽的筆跡，其他是我大姐乙○○的筆跡。」等語（
    見原審卷第54頁）。再依上訴人提出94年8月19日承諾書所
    載：「立承諾書人丙○○茲同意將繼承後再交換成林盧玉英
    名下台北市○○街80號3樓之房屋及土地持分登記給予甲○
    ○。媽祖田用新台幣伍拾萬元整買回全部。（蓋甲○○章）
    立承諾書人：丙○○（簽名）、身分證字號：…」（見原審
    調卷第35頁），依常情觀之，該承諾書記載應係上訴人丙○
    ○之承諾書，而非被上訴人。縱認其上有被上訴人之印章，
    究係代表何意？容有爭議。且與證人林淑敏上開證述不符。
    何況被上訴人否認以50萬元出售媽祖田土地，且稱上開承諾
    書之印章係乙○○受託處理廣州街房地過戶事宜，而持有被
    上訴人印章，擅自蓋用於承諾書上（見本院卷第99頁）。而
    我國人民將自己印章交付他人，委託該他人辦理特定事項者
    ，比比皆是，倘持有印章之該他人，除受託辦理之特定事項
    外，其他以本人名義所為之任何法律行為，均須由本人負表
    見代理之授權人責任，未免過苛。上訴人抗辯被上訴人蓋章
    於94年8月19日承諾書即係同意或默示同意出售媽祖田土地
    ，委無可取。
  4.上訴人復抗辯被上訴人將93年9月8日上訴人承諾書原本返還
    予上訴人，顯係被上訴人系爭財產已獲得終結處理而為之云
    云。被上訴人則主張係因上訴人要求交還承諾書原本作為辦
    理承諾書上所載廣州街房地過戶之條件，被上訴人為恐上訴
    人於取得承諾書原本後事後反悔，拒不辦理過戶損及權益，
    乃事先委託林淑敏辦理認證等語，有承諾書附卷可稽（見原
    審調卷第14及15頁背面）。如依上訴人所言，被上訴人系爭
    財產已獲得終結處理，被上訴人又何必於交還承諾書前再去
    辦理認證，事後兩造又迭生爭執，且系爭媽祖田土地屬被上
    訴人所有而登記上訴人乙○○名下迄今仍未移轉登記予上訴
    人丙○○。足認上訴人此部分抗辯，亦無可採。
  5.上訴人抗辯上訴人丙○○交付3張支票共80萬元（含價金50
    萬元）予乙○○，由其分別存入被上訴人之帳號及交付被上
    訴人先生之弟弟，表示被上訴人已收受媽祖田土地之50萬元
    價款云云（見本院卷第70頁）。惟被上訴人否認所收受50萬
    元係出售媽祖田土地之價款，而係丙○○代為處理母親廣州
    街房地過戶之剩餘款及母親退還予被上訴人之款項。經查：
    依上訴人丙○○於93年9月8日出具承諾書所載「…另在收到
    甲○○歸還之新台幣貳佰萬元後即將台北市○○街80號3樓
    之房屋及土地持分登記予甲○○。」，上訴人既已將上開廣
    州街房地移轉登記予被上訴人，被上訴人如有出售媽祖田予
    上訴人丙○○，二人祇要將債權債務相互抵銷，即被上訴人
    歸還150萬元予上訴人丙○○即可，上訴人丙○○何必開立
    支票交付？次查：上訴人丙○○所交付之3張支票其發票人
    均為同一人、受款人均為甲○○，發票日分別為94年8月23
    、25、27日，金額分別為30萬元、25萬元、25萬元（見原審
    調卷第36頁），並無單筆50萬元價金之支票，且係分別存入
    被上訴人之帳號及交付被上訴人先生之弟弟，收款人亦不相
    同，是否作為支付媽祖田土地價款已有疑義。再參酌兩造兄
    弟姊妹間合資購買媽祖田及渠等親戚間金錢往來情況等（見
    原審卷第53、54頁、本院卷第102頁）與前述理由綜合以觀
    ，上訴人抗辯50萬元係作為支付媽祖田土地價款，尚不足採
    。
  (四)綜上，被上訴人主張上訴人分別出具承諾書，同意將附表一
    及附表二所示系爭媽祖田土地應有部分均1/5移轉登記與被
    上訴人為可採。上訴人抗辯被上訴人已委託上訴人乙○○將
    上開媽祖田土地以50萬元出售予上訴人丙○○，尚屬無據。
五、綜上所述，被上訴人主張上訴人應移轉系爭媽祖田土地予伊
    為可採，上訴人所辯均無可取。從而，被上訴人本於上訴人
    所簽立承諾書，請求(一)上訴人乙○○應將坐落如附表一所示
    之土地所有權，權利範圍為應有部分均1/5移轉登記與被上
    訴人所有。(二)上訴人丙○○應將坐落如附表二所示之土地所
    有權，權利範圍為應有部分均1/5移轉登記與被上訴人所有
    ，為有理由，應予准許。是則原審判命上訴人如數給付，於
    法並無不合。上訴意旨指摘原判決不當，求予廢棄改判，為
    無理由，應予駁回。
六、本件事證已臻明確，兩造所為之其餘主張，陳述並所提之證
    據，經審酌後，認均對本件判決結果無影響，爰不逐一論述
    ，附此敘明。
七、據上論結，本件上訴為無理由，依民事訴訟法第449條第1項
    、第78條、第85條第1項前段，判決如主文。
中　　華　　民　　國　　96　　年　　12　　月　　4　　日
          　　　　　民事第十一庭
                      　審判長法　官    鄭雅萍
　　　　　　　　　　          法　官    詹文馨
　　　　　　　　　　          法　官    薛中興
正本係照原本作成。
不得上訴。
中　　華　　民　　國　　96　　年　　12　　月　　4 　　日
　　　　　　　　　　　　　　　書記官    黃瑞芬
